---
title: "Séries Temporelles projet"
author: "zoé khadija maxence"
date: "2024-01-21"
output: html_document
---

##libraries
```{r}
library(tseries)
library(forecast)
library(TSA)
library(sarima)
library(signal)
library(TSstudio)
library(stargazer)

```

##Exercice 1

#a)
```{r}
set.seed(123)
x<- function(){
  fonc <-e <- rnorm(200)
  for (t in 2:200) fonc[t] <- sin(t) + e[t] -0.2*e[t-1]
  return(fonc)
}

simuA1<-x()
plot(simuA1, type="l", lwd=2)

set.seed(100)
simuA2<-x()
lines(simuA2,col="pink", lwd=2)

set.seed(126)
simuA3<-x()
lines(simuA3,col="skyblue", lwd=2)

legend("topright", legend = c("Trajectoire 1", "Trajectoire 2", "Trajectoire 3"), 
       col = c("blue", "pink", "skyblue"), lty = 1)


```

#b)
```{r}
set.seed(40)
simuB<- arima.sim(n=200,  list(ma=1))
plot(simuB)

set.seed(200)
simuB2<-arima.sim(n=200,list(ma=1))
lines(simuB2, col="pink", lwd=2)

set.seed(100)
simuB2<-arima.sim(n=200,list(ma=1))
lines(simuB2, col="skyblue", lwd=2)

legend("topright", legend = c("Trajectoire 1", "Trajectoire 2", "Trajectoire 3"), 
       col = c("blue", "pink", "skyblue"), lty = 1)
```

Nous utilisons le Dickey-Fuller Test pour vérifier la stationnarité de Xt.
```{r}
adf.test(simuB)
```
La p-value étant inférieure à 5%, on rejette H0, Xt est bien stationnaire

#c)
```{r}
simuC<-function(){
  
  B<-A<- rnorm(200, sd = 0)
  X <- rnorm(200, sd = 0)
  w <- runif(1, 0, 2*pi)
  for (t in 2:200) X[t] <- A*cos(w*t) + B*sin(w*t)
  return(X)
}
simuCbis<-function(){
  
  B<-A<- rnorm(200)
  X <- rnorm(200)
  w <- runif(1, 0, 2*pi)
  for (t in 2:200) X[t] <- A*cos(w*t) + B*sin(w*t)
  return(X)
}

set.seed(110)
simuC1<-simuC()
plot(simuC1, type = 'l', xlab = 'Temps', ylab = 'Xt', main = 'Simulation C')

set.seed(178)
simuC2<-simuCbis()
plot(simuC2, type="l", col="skyblue",lwd=2)

set.seed(100)
simuC3<-simuC()
plot(simuC3, type="l", col="pink",lwd=2)
```

```{r}
adf.test(simuC2)
```
On rejette H0, la simulation C est stationnaire.

#d)

Après inversement des coefficients, voici le processus que j'obtiens:
```{r}
set.seed(123)
simuD<- arima.sim(model=list( ar = c(-0.5)), n=200)
plot(simuD)
set.seed(145)
simuD2<- arima.sim(model=list( ar = c(-0.5)), n=200)
lines(simuD2, col="skyblue",lwd=2)


set.seed(132)
simuD2<- arima.sim(model=list( ar = c(-0.5)), n=200)
lines(simuD2, col="pink",lwd=2)

legend("topright", legend = c("Trajectoire 1", "Trajectoire 2", "Trajectoire 3"), 
       col = c("blue", "pink", "skyblue"), lty = 1)

```
#e)
Même chose ici, nous avons inverser le coefficient AR qui est trop grand, nous obtenons: Xt = epsilon(t), que bous pouvons simuler ainsi:
```{r}
set.seed(143)
e<-rnorm(200)
X<-e
plot(X, type="l")

set.seed(153)
e<-rnorm(200)
X<-e
lines(X, col="skyblue")

set.seed(139)
e<-rnorm(200)
X<-e
lines(X, col="pink")
```
Le processus ci-dessus est stationnaire

##Exercice 2
Il s'agirait ici d'un processus stochastique car nous observons des prix 


#a) Donner une representation graphique du processus: Vous parait-il stationnaire?
Que voit-on juste en regardant le graphique?


```{r}
p4 <-
  structure(c(7.67442664464926, 7.9074599944186, 7.69579760157252, 
              8.20762668411249, 8.2129629884065, 8.18141122276991, 8.40561479474418, 
              9.23015932638051, 8.62679523008192, 8.08030304186615, 7.58387202076986, 
              8.3957064296565, 8.13371223696923, 8.60953749482163, 8.16433110248634, 
              7.89145573678411, 8.08616019675322, 8.57757223253224, 8.41808955974894, 
              7.86892221582053, 8.31681397206623, 7.9897440930952, 8.20396913569605, 
              6.72121692470624, 7.71668250525463, 7.36255441930127, 7.69765955524318, 
              6.9012611566352, 6.17591786729699, 6.87700975748331, 6.66806962470917, 
              7.26179242121391, 6.46586065185731, 7.02260406012606, 6.33283642875293, 
              6.70261840249656, 6.73243038096344, 7.07402274519386, 6.40771408896966, 
              7.21938939680356, 6.10301332111279, 7.02111873527155, 6.83077927945073, 
              6.97819939268369, 7.95923031334297, 6.47451047327265, 7.39123190113912, 
              6.53822196092145, 7.31988965081683, 7.54907657247, 7.78905364089963, 
              7.51066155626875, 8.31480633008134, 8.20445545353559, 8.60472218941289, 
              7.9751610631338, 7.64619013920673, 7.55833917641335, 7.85082298603233, 
              9.01049342681495, 9.17493402744326, 9.02552440117335, 9.00524909082795, 
              8.76647615691986, 7.95923571439175, 8.75766624800384, 8.10418886250978, 
              8.94445976179212, 7.91102337569775, 8.77804522583868, 7.97535940259607, 
              8.71036366659363, 8.07374043656621, 7.72235997100041, 7.76449385912411, 
              7.57234436026174, 7.34397837046173, 7.07487312146805, 7.76675154743265, 
              7.1031045929846, 7.19039635057819, 6.84727553752312, 6.97134014708781, 
              6.93435966448117, 6.37684530061505, 6.41037770496339, 6.4177930227568, 
              6.5082858209062, 6.2968754145135, 6.40131577703437, 6.48908229493505, 
              6.5653513554029, 6.62570767831495, 7.36957920103761, 6.89036652999422, 
              7.05650614709488, 6.78123414962589, 6.55711191290552, 7.08886492634895, 
              7.8371130173023, 7.32544704230974, 7.49587144867587, 7.31061088728084, 
              7.55113422506256, 7.75601372626495, 8.4570680991997, 9.10961589709226, 
              8.71780655635123, 8.01102455514411, 8.53480569888516, 8.79253592759738, 
              7.19883712752316, 7.93786639843944, 7.94466532462802, 7.54700451572469, 
              8.13165076730517, 8.49572286260507, 9.18121541170035, 8.30872685304299, 
              8.30491210764785, 8.86340506265368, 7.63771452716383, 7.38995488208759, 
              7.45065094164352, 7.13945684826586, 6.93239888131745, 7.13298389106729, 
              6.84758636705845, 6.76510590984311, 6.74577539664862, 7.71487751440034, 
              7.19671693103508, 6.49723614935365, 6.53431691288675, 7.04816816880435, 
              6.63299369994936, 6.66516687741102, 6.84299736656804, 6.55807943851279, 
              6.39305685121112, 6.38609514195561, 6.38295090226573, 6.92869014934639, 
              6.81066615992384, 6.90059563424647, 6.37033307243753, 6.07386121992505, 
              7.0759506351816, 7.18168104295813, 7.16179765960016, 6.95217436773977, 
              7.17973522450899, 7.53408494577889, 7.08165161138365, 8.25249398494027, 
              6.98249736347345, 8.0287175249305, 8.73972699932426, 7.996080719059, 
              8.45818540175371, 7.51109984922354, 8.33916579657751, 8.58994602996762, 
              8.96410255845937, 8.5263639783778, 8.21916893238834, 8.16826764103594, 
              7.44453713946445, 8.18071184589304, 9.01688667674062, 8.65404925891621, 
              8.40097856893281, 8.62704140385336, 8.26941027951384, 8.02621498262732, 
              7.83343176011657, 8.34772572048537, 7.2201117197043, 7.726018848124, 
              7.54729218946034, 7.54432714141724, 7.07367778819639, 7.43446005674209, 
              6.99850039936657, 7.17653085977005, 6.54386830827056, 6.30445806040885, 
              6.41689342324029, 6.75441623215847, 6.62422196552791, 6.75078571309458, 
              7.05368874583329, 5.8165893358117, 6.78050256316936, 6.48784383891155, 
              6.81035799933438, 6.294272420428, 6.86630159284875, 6.96421642015475, 
              7.47622025785761, 7.11732905033786, 7.25441229086079, 7.20877192501211, 
              6.99417225486996, 7.07476428322854, 7.43427663175926, 7.62638918521399, 
              6.89327969761881, 7.97125804083893, 7.98871319367195, 8.21524265126087, 
              8.23105853890487, 8.09831857048211, 8.54931407666646, 8.69429146079085, 
              8.25220494354943, 8.71943109331319, 8.29725008654376, 8.95429809009838, 
              8.50931868165305, 8.72615556388004, 8.1262435643024, 8.50620188272689, 
              8.35041418062732, 8.36644865542879, 8.0045837293909, 7.6469323663865, 
              7.35145757198905, 8.40837450137013, 7.38750035273986, 7.08151841377227, 
              7.58614338432199, 7.87842382846757, 7.36470486978931, 7.5172278535716, 
              7.23604595647883, 6.88656836005198, 7.1220991723514, 6.82517727988075, 
              6.93345086346623, 6.58789025452084, 6.85914152421638, 6.53045650097147, 
              6.65105101567572, 6.63172054424419, 6.48203707188496, 6.28658235202193, 
              6.9535632252857, 6.18525071866791, 6.98552854668362, 7.35626720180712, 
              7.28943726989141, 6.64452929456764, 6.98756265530336, 7.23272146764443, 
              6.94469442227293, 7.02058646730982, 7.40775370119868, 7.53678365111865, 
              7.37567619938764, 7.48799609807221, 7.83334146362391, 8.43552232574713, 
              7.89533471837699, 7.86903494143068, 8.04872849439188, 7.85191191168271, 
              8.28290023369364, 8.20216975631745, 8.90752199262884, 8.84285809483282, 
              8.35654325866892, 8.44721772337695, 7.77958795123389, 8.68149533787379, 
              8.422383882989, 8.03946236936971, 7.96517829313886, 7.91618802286978, 
              7.92345892079766, 7.21563808099696, 7.56041604251748, 7.44180745657215, 
              7.4405953866256, 6.99065520579614, 7.51779110182215, 6.9551531719792, 
              7.05939374978054, 7.13842671270672, 6.84867189255662, 7.24393446149773, 
              6.67912554375247, 7.19996075654481, 6.9822961380552, 7.27376754689756, 
              6.5740610840205, 6.6739037350309, 6.59675293297938, 6.90086212354357, 
              7.23260660107428, 7.63929426617238, 6.95971650227391, 7.12396345792807, 
              7.30586931200225, 6.98537796037404, 6.30083670387947, 7.33501107633021, 
              7.94805182148693, 7.61071187738358, 7.40805364943093, 7.38316449259907, 
              8.07025716790664, 8.34155103372806, 7.6730334817201, 7.99932015617725, 
              8.68681218306407, 8.10291589530204, 9.0125388126409, 8.23335725347127, 
              8.84814888412808, 8.65377566023089, 8.88947760445105, 7.99818746523099, 
              8.66100038756966, 8.94997451112832, 8.60712187610876, 9.15227671048034, 
              8.36420644812085, 8.68740513065971, 8.38233287696689, 7.77056455144206, 
              7.48993649352121, 7.66541477157197, 7.600341812748, 6.81058637115552, 
              7.40633232233386, 6.84802109014542, 7.40070433930559, 6.49027422972347, 
              6.64956442753093, 6.91254193538019, 6.44593438737777, 7.42631414561258, 
              7.0477738651147, 6.80902067242865, 6.32434299420971, 6.63588448896749, 
              5.96820560257609, 6.91887985029261, 6.71341406927451, 6.91959034570469, 
              6.7730933218221, 6.79975516976685, 7.07717537372598, 6.43789146186825, 
              6.92128967463882, 7.33531914582572, 7.50532859638588, 7.33517274682558, 
              7.51175212329148, 7.53175049963453, 7.34025414486676, 8.03137920368175, 
              7.05779199292, 8.2499297518208, 8.30336773663147, 7.91125395909396, 
              8.2951953208968, 8.22129369409082, 8.38703423583749, 8.12030839634595, 
              8.41015158414966, 8.33876583881275, 9.17679399050946, 8.33203343039816, 
              7.99852363340376, 8.25760021908031, 8.5343317679985, 8.34690932579229, 
              8.06874404438665, 8.04053998001702, 8.32064617527091, 7.79421350866818, 
              7.768236955313, 7.84048618448365, 6.9939516771198, 7.5568959680502, 
              7.26589455891143, 6.9272704144972, 6.69010151420596, 6.9034073831761, 
              7.61778575477745, 6.98347940574396, 6.90537718313222, 6.30043135314921, 
              6.66582699895875, 6.41345811142019, 6.81903440060593, 7.14102534186363, 
              6.94072505044069, 6.28178035284529, 6.70767967120038, 6.81033268415523, 
              6.55408041491153, 6.02500640376221, 6.86164320190922, 7.32896999754516, 
              7.03874177351322, 7.22165072467622, 7.2113103201513, 7.20790646923282, 
              7.56088350922928, 8.06489760004827, 7.47024451411821, 8.07863378051531, 
              8.35729453454775, 7.76836659854189, 8.12873301568124, 8.48677204884889, 
              7.84280026584419, 8.57105576610615, 8.15520922472317, 8.69905042347681, 
              9.11269342453653, 8.13617202499754, 9.14206322296882, 9.01230494225664, 
              8.67079130912773, 8.3325601571458, 8.6043459098711, 8.58204006493828, 
              8.29684862776802, 8.8759673373503, 7.870080915491, 7.85744452123684, 
              8.01023503861055, 8.18489941688437, 7.64569760794127, 7.12749047816502, 
              7.36119658779618, 7.03434293910977, 8.18227574030882, 7.61519561091876, 
              7.37901556535695, 6.51578825781459, 7.05622140869536, 6.78224490484037, 
              6.22345953455245, 6.30954460844191, 6.46349836527554, 6.82041507759259, 
              6.23083702481339, 6.11623944281362, 6.70720096284787, 5.84293967086274, 
              5.92291390383571, 7.00415762181717, 7.23371042385523, 6.57082049549358, 
              7.18426077590214, 7.50426321545743, 7.13636072149787, 7.33796339613836, 
              7.81426389960482, 7.47645944982979, 7.18659977668041, 7.73186836680602, 
              7.3746030008829, 7.64486201564756, 8.26317450758254, 7.70111287387015, 
              8.50808920539018, 8.51073744689094, 8.29284457936166, 8.37543512083259, 
              8.43835307480234, 8.00364643971124, 8.54235608850412, 8.6509051441125, 
              7.81285180780642, 8.71999991653921, 8.09080984664049, 7.88682064775194, 
              8.39600639249364, 7.59798863838198, 7.39389346162457, 7.87052541102396, 
              6.86784141269155, 7.515954564054, 7.26935332998733, 7.79294162619272, 
              7.52198779719988, 7.40939242777852, 8.04214614802242, 6.86705377388084, 
              6.5923926898828, 6.37222777066044, 6.55945960544163, 6.4442004138653, 
              6.89615503501658, 6.36170858945573, 6.71436191495675, 7.39550832819456, 
              6.39483973013048, 6.76237464595313, 6.80711757371524, 6.45653378405959, 
              6.97538057654413, 6.6985492843057, 6.69613013877084, 6.47334641647524, 
              7.01749268275991, 7.09915386489913, 6.95299126140891, 7.01576482412926, 
              6.64066330072766, 6.93765044732862, 7.53933910415509, 7.76970670813998, 
              7.34413164588661), .Tsp = c(2010, 2019.98076923077, 52), class = "ts")
```


Observation
```{r}
p4_decompose <- stats::decompose(p4)
str(p4_decompose)
```

Le lissage de moyenne mobile, permet de mieux identifier la tendance d'une série temporelle
```{r}

plot(p4,col = 'darkgreen', xlab = 'date', ylab= 'prix 4', main = "série temporelle de p4")

```

La série semble stationnaire en variance. la série parait stable, les données peuvent être périodiques, il y a une 
faible variabilité. La tendance saisonnière semble être triangulaire ( en dent de scie). La nature du signal semble triangulaire. 
On distingue une saisonnalité. Il y a une forte hausse au premier trimestre de chaque année,  qui peut se traduire par un pic de prix 
et ensuite une forte baisse en fin d année, là où le prix atteint son niveau le plus bas. 
 ---> un processus est non stationnaire si ;il n'est pas stable en moyenne, ou parce que sa covariance ne reste pas homogène au cours du temps 
 
```{r}
adf_test <- adf.test(p4)
cat("Test de Dickey-Fuller : p-valeur =", adf_test$p.value, "\n")
if (adf_test$p.value < 0.05) {
  cat("La série temporelle est stationnaire en moyenne.\n")
} else {
  cat("La série temporelle n'est pas stationnaire en moyenne.\n")
  }
```

#b) Donner les fonctions d'autocorrelation acf et pacf du processus.
Donner un estimateur de la densite spectrale du processus. 
Proposer une decomposition du signal en trend , saisonalite avec la fonction decompose de R.
Qu'en deduisez vous?# 

 
-fonctions d'autocorrélation 
```{r}
acf(p4, main ="processus ACF de p4")
```


En observant le corrélogramme de la fonction d'autocoréllation de p4, on peut étudier la stationnarité de la série. 
le corréllograme produit semblerait être relatif à une série non stationnaire dans la mesure où il apparaît que la 
fonction d'autocorrélation diminue très lentement. Cela pourrait témoigner d'une forte dépendance entre les observations des prix. 
en effet, le retard semble être "significatif à partir du 13 eme retard. 

-fonctions autocorrélation partielle 
```{r}
pacf(p4, main='processus PACF de p4')
```

Il s'agit à l'inverse pour la fonction d'auto corrélation partielle de p4,  le corréllograme produit semblerait être relatif à une série stationnaire dans la mesure où il apparaît que la 
fonction d'autocorrélation diminue rapidement. En effet,  le retard semble être "significatif" à partir du 3 eme retard. 



Estimateur de la densité spectrale du processus 

```{r}
spectrum <- spectrum(p4)
spec <- spec.pgram(p4, spans = c(5, 5), taper = 0.1, plot = FALSE)
```


Tracer le graphique de la densité spectrale
```{r}
plot(spec, main = "Estimation de la Densité Spectrale")
```

la fonction spectrum permet estimer la densité spectrale de P4. 
```{r}
spectrum <- spectrum(p4)
# Trouver l'indice de la fréquence maximale
index_of_max_frequency <- which.max(spectrum$spec)
index_of_max_frequency

```

La fréquence correspondant au maximum du spectre
```{r}
frequency_at_max <-spectrum$freq[index_of_max_frequency]
frequency_at_max

```

Afficher le spectre
```{r}

plot(spectrum$freq, spectrum$spec, type = "l", xlab = "Fréquence", ylab = "Spectre", main = "Spectre de p4")
# Mettre en surbrillance la fréquence maximale sur le graphique
abline(v = frequency_at_max, col = "red", lty = 2)

```
le pic du graphique est la période associé prédominante du spectrum

Proposition d'une décomposition du signal en trend:
A l'aide de plot(decompose(p4)), on peut distinguer graphiquement les observations, la tendance, la saisonnalité et
le processus aléatoire de la série temporelle p4. 

```{r}
decompose(p4)
plot(decompose(p4))

```


La tendance de la série temporelle semble etre fluctuante, les pics des prix atteints convergent environ vers 7.70. Au cours du temps, elle semble décroissante puisque elle passe envirion de 7,55 à 7,40 , soit une diminution d'environ 2%. 

de la saisonnalité :
la série temporelle p4 semble admettre une saisonnalité. en effet, le graphique semble se repété de façon triangulaire à long terme. 

#c)
Xt = m + Asin(2 * pi* t/T) + Bcos(2*pi*t/T) + Yt######
Choisir correctement T
```{r}
t <- 1:length(p4)
f <- frequency(p4)
T =  f
#la régression linéaire
deter1 <- lm(p4 ~ sin(2 * pi * t / T) + cos(2 * pi * t / T))
summary(deter1)
plot(deter1)
#les coefficients estimés
m <- coef(deter1)[1]
A <- coef(deter1)[2]
B <- coef(deter1)[3]
m
A
B

```

Calculer les résidus centrés estimés Zt
```{r}
Zt <- residuals(deter1)
plot(Zt, main = "Graphique des résidus", type = 'l')
adf.test(Zt)

```

HO : Zt > p-value 
H1 : Zt ≤ p-value 
La p-value est faible 0,01 < 0,05 on rejette l'hypothèse H0 , la série semble donc être significative 

```{r}
kpss.test(Zt)
```

H0: La série temporelle a une tendance stationnaire autour d'une moyenne constante 
(elle est stationnaire au niveau).
H1 :  La série temporelle a une tendance non stationnaire (elle n'est pas stationnaire au niveau)
0.08554 > 0,05 , on rejette pas H0 , on peut donc considérer que la série a une tendance stationnaire au nv de Zt

```{r}
pp.test(Zt)
```
0,01 < 0,05 , on rejette donc H0, la série n'a pas de racine unitaire. La série est donc stationnaire. 


#d) tracer l'acf et le pacf de Zt, est-ce un bruit blanc ? 
En deduire un ensemble des modeles raisonnables pour Zt Les estimer, 
tester leur validite. Choisir le meilleur modele.

acf zt:
```{r}
acf(Zt, ci.type="ma",main ="processus ACF de Zt")
pacf(Zt,main="processus PACF de Zt")

```

d'après les 2  corrélogrammes, il y a une décroissance très rapide des auto-corrélations, notamment pour ACF de Zt. 
Il semblerait qu'il y est un bruit blanc".
est-ce un bruit blanc ? # un bruit blanc faible est une suite de variable centrées, de variance constante et non 
corrélés

test Ljung Box ou Q test pour l'autocorrélation 
```{r}
Box.test(Zt)

```

test d'auto-corrélation
H0 : absence d'auto-corrélation 
H1 : présence d'autocorrélation 
0,01295< 0,05 on rejette H0,  la série Zt présente donc des autocorrélations significatives. 
En conclusion , Zt n'admet pas un processus de bruit blanc selon le test Ljung Box puisque Zt admet des auto-corrélations. 


ensemble de modèles raisonnables à tester 
```{r}
modele <- auto.arima(Zt)
summary(modele)
plot(forecast(modele))

```


avec la méthode pseudo-vraisemblance gaussienne
```{r}
modele1 <- Arima(Zt, order = c(1,0, 2), method = "ML")
modele1
ma1.1<- round(0.1133/0.5492, digits=2)
ma1.1
ma2.1 <- round(0.0132/0.5486, digits = 2)
ma2.1

```
Selon ma2.1  le t de student n'est sont supérieurs à la p-value 0,05 mais celui de ma2.1. Un est significatif mais

pas l'autre. Donc on ne peut  pas retenir ARMA(1,2) admettant un proccesus de bruit blanc. 
```{r}

modele2 <- Arima(Zt, order = c(0,0, 2), method = "ML")
modele2
ma2.1<-round(0.0997/0.0438, digits=2)
ma2.1
ma2.2 <- round(0.1003/0.0420, digits=2)
ma2.2
```

Selon ma2.1 et ma2.2, les t de student  sont supérieurs à la p-value 0,05. Ils  ne sont 
pas significatifs donc on peut retenir ARMA(0,2) admettant un proccesus de bruit blanc. 
```{r}

modele3<-Arima(Zt, order = c(0,0, 3), method = "ML")
modele3
m3.1<- round(0.0998/0.0438, digits=2)
m3.1
m3.2<-round(0.1012/0.0426,digits=2)
m3.2
```

Selon ma3.1 et ma3.2, le t de student n'est sont supérieurs à la p-value 0,05. Ils  ne sont 
pas significatifs donc on peut retenir ARMA(0,3) admettant un proccesus de bruit blanc. 

Avec la méthode du coin:
```{r}
eacf(Zt)
```

#AR de 1 ou 2, et un ordre MA de 0, 1, ou 2,
```{r}
coin1 <- Arima(Zt, order = c(2,0, 0), method = "ML")
coin1
coin2 <- Arima(Zt, order = c(2,0, 6), method = "ML")
coin2
coin3 <- Arima(Zt, order = c(2,0, 4), method = "ML")
coin3
coin4 <- Arima(Zt, order = c(2,0, 7), method = "ML")
coin4

LB.test(coin1)

```

La p-value du Box-Ljung test est de  0.505 ≥ 0.05.Le résidu issu de l'estimation de Zt par le modèle ARIMA(2,0,0) est donc un bruit blanc.

```{r}
LB.test(coin2)

```
La p-value du Box-Ljung test est de  0.131 ≤ 0.05. Le résidu issu de l'estimation de Zt par le modèle ARIMA(2,0,6) n'est donc pas un bruit blanc.

```{r}

LB.test(coin3)
```

La p-value du Box-Ljung test est de  0.3261 ≤ 0.05. Le résidu issu de l'estimation de Zt par le modèle ARIMA(2,0,4) n'est donc pas un bruit blanc.

```{r}

LB.test(coin4)
```

La p-value du Box-Ljung test est de 0.6061 ≥ 0.05. #Le résidu issu de l'estimation de Zt par le modèle ARIMA(2,0,7) est donc un bruit blanc.

Le résidu issu de l'estimation de Zt par le modèle ARMA(2,7) est donc un bruit blanc.




predire les valeurs du processus Xt pour le mois de janvier suivant (4 valeurs).
```{r}

predictions_modele <- predict(modele, n.ahead = 4)
period_xt <- m+ A*sin(2 * pi * t / T) + B*cos(2 * pi * t / T)
t4 <- 521:524
predic_period_xt <- m+ A*sin(2 * pi * t4 / T) + B*cos(2 * pi * t4 / T)
(predictions_Xt <- predic_period_xt + predictions_modele$pred)
```




# f) Avec la fonction auto.arima
```{r}
auto_zt <- auto.arima(Zt)
auto_zt
ma_zt1<-round(0.0988/0.0437, digits = 2)
ma_zt2<-round(0.0948/0.0436, digits = 2)
ma_zt1
ma_zt2

```

Selon ma2.1 et ma2.2, les t de student  sont supérieurs à la p-value 0,05. Ils  ne sont 
pas significatifs donc on peut retenir ARMA(2,0,0) admettant un proccesus de bruit blanc. 

Selon auto_zt, le meilleur modèle pour estimer Zt est un ARMA(2,0,0).
```{r}
LB.test(auto_zt)
```

La p-value du Box-Ljung test est de 0.505 \> 0.05. Le résidu issu de l'estimation de Zt par le modèle ARMA(2,0) n'est pas un bruit blanc.

#g)
Appliquer un opérateur (1- B^52) aux données Xt et proposer un modèle adéquat de type ARMA. 
En déduire les prédictions du mois de janvier avec ce modèle et les intervalles de confiance associés.

- Appliquer l'opérateur (1 - B^52) 
```{r}

diff_p4 <- diff(p4, lag = 52) 
diff_arma <- auto.arima(diff_p4,seasonal= FALSE)
diff_arma
forecast_values_diff_p4 <- forecast(diff_arma, h = 4)
forecast_values_diff_p4
```


```{r}
predictions_modele2 <- predict(diff_arma,  n.ahead = 4)
period_xt2 <- m+ A*sin(2 * pi * t / T) + B*cos(2 * pi * t / T)
t4 <- 521:524
predic_period_xt2 <- m+ A*sin(2 * pi * t4 / T) + B*cos(2 * pi * t4 / T)
(predictions_Xt2 <- predic_period_xt2 + predictions_modele2$pred)

```
Les semaines du mois de janvier sont donc incluent dans l'intervalle de confiance à 95%. 
 de plus, on prédit les futurs prix soient [1] 7.901592 8.006302 8.100053 8.184561. 







